ACORDAO-COMPLETO-2525391

ACÓRDÃO 3773/2022 ATA 25/2022 - SEGUNDA CÂMARA

VISTOS, relatados e discutidos estes autos de pensão civil objeto, anteriormente, do Acórdão 4551/2014-TCU-Segunda Câmara, de relatoria do Ministro Aroldo Cedraz,
ACORDAM os Ministros do Tribunal de Contas da União, reunidos em sessão da Segunda Câmara, com fulcro nos arts. 1º, inciso V, e 39, inciso II, da Lei 8.443/1992, c/c o art. 262 do Regimento Interno, e diante das razões expostas pelo Relator, em:
9.1. determinar à Gerência Executiva do INSS - Duque de Caxias/RJ, sob pena de aplicação da multa prevista no art. 58, inciso IV, da Lei 8.443/1992, a qual prescinde de realização de prévia audiência, nos termos do art. 268, § 3º, do Regimento Interno do TCU, em caso de descumprimento, que:
9.1.1. submeta ao TCU, no prazo de 30 (trinta) dias, via sistema e-Pessoal, nos termos do subitem 9.3.4 do Acórdão 4551/2014-TCU-Segunda Câmara, proferido na Sessão de 2/9/2014, de relatoria do Ministro Aroldo Cedraz, c/c o disposto na Instrução Normativa 78/2018, novos atos de pensão civil em favor dos beneficiários Janes da Silva Souza, CPF XXX.633.217-XX (instituidor Antônio Alves da Cruz, CPFXXX.902.117-XX) e Nemezio Christovão Deziderio, CPF XXX.920.237-XX (instituidora Dulcineia dos Santos Valenza, CPF XXX.420.047-XX) , livres das irregularidades apontadas na referida deliberação; 
9.1.2. informe, no prazo de 30 (trinta) dias, sob pena de responsabilização da autoridade administrativa omissa, as medidas adotadas para o cumprimento integral do Acórdão 4551/2014-TCU-Segunda Câmara, apresentando, para tanto, os extratos dos benefícios pagos atualmente aos referidos pensionistas e as memórias de cálculo demonstrando a regularização dos pagamentos e as parcelas pagas irregularmente desde o momento em que tomou conhecimento do referido decisum, ocorrido em 1º de outubro de 2014, conforme Aviso de Recebimento 238818568CC, bem como os comprovantes dos descontos efetivados para reposição ao erário;
9.2. dar ciência desta deliberação à Gerência Executiva do INSS - Duque de Caxias/RJ e aos interessados.

Atos de pensão civil -  acompanhamento de atos considerados ilegais.

Segunda Câmara

Gerência Executiva do INSS - Duque de Caxias/RJ - INSS/MPS.

3. Interessados/Responsáveis:
3.1. Interessados: Janes da Silva Souza (XXX.633.217-XX); Nemezio Christovão Deziderio (XXX.920.237-XX).

13.1. Ministros presentes: Bruno Dantas (Presidente) e Augusto Nardes (Relator).
13.2. Ministro-Substituto convocado: Marcos Bemquerer Costa.
13.3. Ministro-Substituto presente: André Luís de Carvalho.

AUGUSTO NARDES

Transcrevo a seguir, como parte integrante deste relatório, instrução elaborada no âmbito da Secretaria de Fiscalização de Integridade de Atos e Pagamentos de Pessoal e de Benefícios Sociais (Sefip) , cujo encaminhamento teve a anuência do dirigente daquela unidade técnica e do Ministério Público junto ao TCU (peças 24 a 26) :
"INTRODUÇÃO
1. Tratam os autos de processo de acompanhamento do Acórdão 4551/2014-TCU-Segunda Câmara, proferido na Sessão de 2/9/2014, de relatoria do e. Ministro Aroldo Cedraz, que considerou ilegais os atos de pensão civil em favor dos interessados em epígrafe. 
1.1. A pensão civil instituída por Antônio Alves da Cruz em favor de Janes da Silva Souza foi impugnada tendo em vista o pagamento, pelo seu valor integral, da Vantagem Pecuniária Individual-VPI, instituída pela Lei 10.698/2003, uma vez que a aposentadoria do instituidor se tratava de benefício proporcional a razão de 30/35 avos;
1.2. Já a pensão civil instituída por Dulcineia dos Santos Valenza em favor de Nemezio Christovão Deziderio foi considerada ilegal devido à inclusão irregular da vantagem do art. 184, II, da Lei 1.711/52, uma vez que a instituidora era regida pela CLT antes da Lei 8.112/90.
2. Como de praxe foi determinado ao jurisdicionado que cessasse os pagamentos impugnados (subitem 9.3.1) , bem como que cadastrasse nos sistemas do TCU novos atos escoimados das irregularidades apontadas (subitem 9.3.4) . 
HISTÓRICO
3. A deliberação foi proferida nos seguintes termos:
9.1. considerar ilegais as pensões de interesse dos Srs. Janes da Silva Souza e Nemezio Christovão Deziderio. 
9.2. aplicar a Súmula TCU 106, em relação às importâncias recebidas de boa-fé pelos beneficiários; 
9.3. determinar à Gerência Executiva do INSS em Duque de Caxias/RJ, com fundamento nos arts. 71, inciso IX, da Constituição Federal e 262 do Regimento Interno desta Corte, que: 
9.3.1. faça cessar, no prazo de 15 (quinze) dias, o pagamento decorrente do ato impugnado, contados da ciência da deliberação do Tribunal, sob pena de responsabilidade solidária da autoridade administrativa omissa; 
9.3.2. dê ciência aos interessados, alertando-os de que o efeito suspensivo proveniente da eventual interposição de recurso não os exime da devolução dos valores percebidos indevidamente após a notificação, em caso de desprovimento; 
9.3.3. encaminhe a este Tribunal, no prazo de 30 (trinta) dias, comprovante da data em que a interessada tomar conhecimento da decisão desta Corte; 
9.3.4 emita novos atos, livres da irregularidade apontada, e submeta-os à apreciação do Tribunal, no prazo de 30 (trinta) dias, a contar da ciência da deliberação que declarou a ilegalidade do ato original, nos termos do § 1º do art. 15 da IN/TCU 55/2007; 
9.4. determinar à Secretaria de Fiscalização de Pessoal - Sefip que monitore as determinações contidas na presente deliberação. (grifos nossos) 
4. Devidamente comunicada do decisum em outubro de 2014 e novembro de 2014 (peças 9-12) , a unidade jurisdicionada não se apresentou nos autos.
5. Em junho de 2019, já em procedimento de monitoramento da deliberação em tela, foi realizada diligência ao jurisdicionado solicitando a emissão de novos atos livres das irregularidades, bem como memória dos valores pagos aos beneficiários (peça 13) .
5.1. Devidamente comunicada da diligência (peça 14) , a unidade jurisdicionada não se apresentou nos autos.
5.2. Comunicada mais uma vez sobre a diligência (peças 14-15) , a unidade jurisdicionada mais uma vez não se apresentou nos autos. 
EXAME TÉCNICO
6. Em consulta ao sistema de informações do TCU restou comprovado que os benefícios pensionais em tela permanecem ativos (peças 19-20) .
7.  Por sua vez, em consulta aos sistemas Sisac e e-Pessoal não foram detectados novos atos de pensão civil em favor dos interessados (peças 21-22) . 
CONCLUSÃO 
8.  Com base nas informações extraídas dos sistemas de informação mantidos pelo TCU, considera-se que o Acórdão 4551/2014-TCU-Segunda Câmara não foi cumprido pela GERÊNCIA EXECUTIVA DO INSS - DUQUE DE CAXIAS/RJ - INSS/MPS, sendo necessário determinar aquela jurisdicionada que apresente novos atos de pensão civil em favor dos beneficiários Janes da Silva Souza (instituidor Antônio Alves da Cruz) e Nemezio Christovão Deziderio (instituidora Dulcineia dos Santos Valenza) , livres das irregularidades apontadas na referida deliberação. 
8.1. Também se faz necessário determinar ao jurisdicionado que apresente extratos dos pagamentos atuais e as memórias de cálculo das parcelas pagas irregularmente desde a comunicação da deliberação, bem como os comprovantes dos descontos efetivados para reposição ao erário.  
PROPOSTA DE ENCAMINHAMENTO 
9.  Em face do exposto, encaminhem-se os autos à consideração superior com proposta de, nos termos do art. 11 da Lei 8.443/1992 e do art. 157 do RI/TCU, determinar à GERÊNCIA EXECUTIVA DO INSS - DUQUE DE CAXIAS/RJ - INSS/MPS que:
 a) submeta ao TCU, no prazo de 30 (trinta) dias, sob pena de responsabilização da autoridade administrativa omissa, via sistema e-Pessoal, nos termos do subitem 9.3.4 do Acórdão 4551/2014-TCU-Segunda Câmara, proferido na Sessão de 2/9/2014, de relatoria do e. Ministro Aroldo Cedraz c/c o disposto na Instrução Normativa 78/2018, novos atos de pensão civil em favor dos beneficiários Janes da Silva Souza, CPF XXX.633.217-XX (instituidor Antônio Alves da Cruz, CPFXXX.902.117-XX) e Nemezio Christovão Deziderio, CPF XXX.920.237-XX (instituidora Dulcineia dos Santos Valenza, CPF XXX.420.047-XX) , livres das irregularidades apontadas na referida deliberação; e
 b) informe, no prazo de 30 (trinta) dias, sob pena de responsabilização da autoridade administrativa omissa, as medidas adotadas para o cumprimento integral do Acórdão 4551/2014-TCU-Segunda Câmara, apresentando, para tanto, os extratos dos benefícios pagos atualmente aos referidos pensionistas e as memórias de cálculo demonstrando a regularização dos pagamentos e as parcelas pagas irregularmente desde o momento em que tomou conhecimento do referido decisum, ocorrido em 1º de outubro de 2014, conforme Aviso de Recebimento 238818568CC, bem como os comprovantes dos descontos efetivados para reposição ao erário."
	É o relatório.

não há.

Procurador Marinus Eduardo De Vries Marsico.

PENSÃO CIVIL. ILEGALIDADE DOS ATOS. NEGATIVA DE REGISTRO. NÃO ADOÇÃO, PELA ORIGEM, DAS MEDIDAS SANEADORAS PERTINENTES. NOVAS DETERMINAÇÕES.

PENSÃO CIVIL (PCIV)

Secretaria de Fiscalização de Integridade de Atos e Pagamentos de Pessoal e de Benefícios Sociais (Sefip).

Tratam os autos de processo consolidado com duas pensões civis instituídas por ex-servidores da Gerência Executiva do INSS - Duque de Caxias/RJ.
2.	Por meio do Acórdão 4551/2014-TCU-Segunda Câmara, proferido na Sessão de 2/9/2014, de relatoria do Ministro Aroldo Cedraz, os atos foram julgados ilegais. 
3.	A pensão civil instituída por Antônio Alves da Cruz em favor de Janes da Silva Souza foi impugnada tendo em vista o pagamento, pelo seu valor integral, da Vantagem Pecuniária Individual-VPI, instituída pela Lei 10.698/2003, uma vez que a aposentadoria do instituidor se tratava de benefício proporcional à razão de 30/35 avos.
4.	No caso da pensão civil instituída por Dulcineia dos Santos Valenza em favor de Nemezio Christovão Deziderio, a ilegalidade fundamentou-se na inclusão irregular da vantagem do art. 184, II, da Lei 1.711/52, uma vez que a instituidora era regida pela CLT antes da Lei 8.112/90.
5.	Além de julgar os atos ilegais, negando-lhes registro, o acórdão do TCU determinou ao jurisdicionado que cessasse os pagamentos impugnados e cadastrasse nos sistemas do TCU novos atos escoimados das irregularidades apontadas. 
6.	Notificado a respeito, em outubro de 2014 e novembro de 2014, a unidade jurisdicionada não se manifestou. Novamente provocada, em junho de 2019 e março de 2020, por meio de diligências em procedimento de monitoramento, a unidade jurisdicionada permaneceu inerte.
7.	Resta, pois, devidamente caracterizado nos autos, segundo meu modo de ver, o descumprimento injustificado de ordem direta e inequívoca do Tribunal. Por esse motivo, seria devida a aplicação a multa prevista no art. 58, inciso IV, da Lei 8.443/1992, conforme notificação a seguir, extraída do ofício de peça 13:
2. Por dever de ofício, informo que o não cumprimento de diligência ou de decisão deste Tribunal, no prazo fixado, sem causa justificada, poderá ensejar a aplicação da multa prevista no art. 58, inciso IV, da Lei 8.443/1992, a qual prescinde de realização de prévia audiência, nos termos do art. 268, § 3º, do Regimento Interno do TCU.
8.	Não obstante, instruindo o feito, os pareceres uniformes sugerem somente a expedição de novas determinações ao órgão de origem.
9.	Embora inadequada a proposta, segundo meu modo de ver, pela ausência de fundamentação para que a justifique, a solicitação de esclarecimentos à unidade instrutiva demandaria, de qualquer forma, tempo extra para o deslinde deste processo. 
10.	Sendo assim, considero mais adequado acolher a proposta de formular nova determinação, conforme proposto, com os devidos alertas sobre a possibilidade de aplicação de multa, em caso de não atendimento. Dado o tempo decorrido, a unidade instrutiva deve dar a celeridade possível no deslinde deste processo e no encaminhamento de nova proposta à apreciação deste Tribunal, com as providências previstas na Lei Orgânica, em caso de cumprimento ou não das determinações.
	Diante do exposto, VOTO no sentido de que o Tribunal adote a deliberação que ora submeto a este Colegiado.
TCU, Sala das Sessões Ministro Luciano Brandão Alves de Souza, em 26 de julho de 2022.
Ministro JOÃO AUGUSTO RIBEIRO NARDES
Relator